【裁判字號】    97,訴,1119
【裁判日期】    970716
【裁判案由】    返還不當得利
【裁判全文】
臺灣板橋地方法院民事判決              97年度訴字第1119號
原      告  甲○○原名王福進.
            乙○○原名王柏文.
前二人共同
訴訟代理人  賴玉梅律師
            王嘉斌律師
被      告  丙  ○
訴訟代理人  呂傳勝律師
複代 理 人  呂丹琪律師
上列當事人間請求返還不當得利事件，經本院於民國97年7 月2
日言詞辯論終結，判決如下：
    主  文
原告之訴及假執行之聲請均駁回。
訴訟費用由原告負擔。
    事實及理由
一、原告起訴主張：
  (一)緣原告於民國91年11月22日出售所有位於臺北縣鶯歌鎮○○
    段尖山埔小段22號（重測後為臺北縣鶯歌鎮○○段59號），
    面積72平方公尺之土地（下稱系爭土地）予被告，系爭土地
    上並有未經保存登記之鐵皮屋1 間（下稱系爭鐵皮屋），亦
    一併出售予被告，二者價金合計為新臺幣（下同）470 萬元
    （下稱系爭買賣），雙方並立有不動產買賣契約書。而依該
    不動產買賣契約書第5 條交款辦法之約定，被告依第1 款所
    給付之定頭金50萬元，係屬系爭鐵皮屋之價款，另依第2 款
    、第3 款給付之150 萬元及270 萬元，則為「購地款」，合
    計為420 萬元，上開款項470 萬元原告均已收訖，而系爭土
    地及鐵皮屋亦已登記及交付予被告。然系爭土地於94年10月
    28日經地籍重測，重測後原告登記予被告之系爭土地其面積
    竟為10 3.81 平方公尺，而原告僅出售被告系爭土地72平方
    公尺及其上鐵皮屋，多出之31.81 平方公尺原告並未出售予
    被告，然現卻登記於被告名下。
  (二)按民法第179 條規定：「無法律上之原因而受利益，致他人
    受損害者，應返還其利益」、同法第181 條規定：「不當得
    利之受領人，‧‧‧‧但依其利益之性質或其他情形不能返
    還者，應償還其價額。」。查被告僅向原告買受系爭土地72
    平方公尺，然登記後系爭土地經測量實際為103.81平方公尺
    ，多出之31.81 平方公尺原告並未出售予被告，卻登記予被
    告名下，對此31.81 平方公尺之土地，被告並無任何法律上
    之原因而登記，且因此31.81 平方公尺之土地並無法特定為
    系爭土地中之何部分，亦無從測量何部分係多出之部分，故
    應返還其價額。而依原告賣予被告時之價額每平方公尺為58
    ,333 元 （4,200,000 ÷72＝58,333，小數點以下四捨五入
    ），則原告得向被告請求償還1,855,572 元（58,333×31.8
    1 ＝1,855,572） 。
  (三)爰依民法第179 條不當得利法律關係，提起本件訴訟，並聲
    明求為判決：被告應給付原告1,855,572 元，及自起訴狀繕
    本送達翌日起至清償日止，按年息百分之5 計算之利息，且
    陳明願供擔保，請准宣告假執行。
二、被告則以下列陳詞，資為抗辯，並聲明求為判決：原告之訴
    及假執行之聲請均駁回，如受不利判決，願供擔保請准宣告
    免為假執行。
  (一)被告於91年11月22日向原告購買時，係依不動產現況購買（
    包括系爭土地及鐵皮屋），且兩造約定之買賣價金為該不動
    產即系爭土地及鐵皮屋總價之約定。被告購買系爭土地及鐵
    皮屋後，於91年12月18日完成系爭土地所有權移轉登記，斯
    時土地登記謄本記載面積為72平方公尺，被告之土地所有權
    狀亦記載面積72平方公尺，原告主張出售被告之土地多出31
    .81 平方公尺並非事實。
  (二)被告取得系爭土地之所有權後，94年間臺北縣政府依法辦理
    市地重劃，重測結果依法將系爭土地面積變更為103.81平方
    公尺，故被告所有系爭土地面積之變更，乃係依市地重劃實
    施辦法、土地法、土地登記規則等相關規定依法變更登記，
    並非無法律上之原因，自無不當得利，原告主張被告不當得
    利，毫無理由。
  (三)兩造簽訂買賣契約時約定總價金470 萬元，係為全部不動產
    （包括系爭土地及鐵皮屋）總價之約定，即出售系爭土地及
    系爭鐵皮屋之總價金，況兩造係依不動產現況買賣，原告出
    售整筆土地及地上建物，被告依約給付價金，並完成土地移
    轉登記，未辦保存登記之地上物同時點交，原告並未受有損
    失，被告亦未受有利益，自與不當得利之要件不符。
  (四)被告取得系爭土地所有權後，因市地重劃面積變更，該面積
    變更為行政機關依法辦理市地重劃之行政行為，與原告出售
    不動產間並無因果關係，且上開面積之變更係依法定程序，
    亦非無法律上原因，原告主張被告不當得利，顯屬無稽。
三、原告主張被告於91年11月22日向原告買受原告所有之系爭土
    地及該土地上之系爭鐵皮屋，二者價金合計為470 萬元。其
    中系爭鐵皮屋之價款為50萬元，另420 萬元則為「購地款」
    ，且上開款項470萬元原告均已收訖，而系爭土地及系爭鐵
    皮屋亦已登記及交付予被告使用。然系爭土地於94年10月28
    日經地籍圖重測，重測後原告先前移轉登記予被告之系爭土
    地，其登記面積竟發生變動，更為103.81平方公尺，比原告
    出售予被告之72平方公尺多出31.81 平方公尺之事實，業經
    原告提出與所述相符之不動產買賣契約書、重測後土地登記
    簿謄本、重測前土地登記簿謄本等在卷為證（見本院卷第6
    頁至第12頁），且為被告所不爭執，並經本院依職權向臺北
    縣樹林地政事務所調取系爭土地重測前、後之登記簿謄本查
    明屬實，有該所檢附之登記簿謄本在卷可參（見本院卷第22
    頁至第40頁），堪信為真。至原告復主張由於該多出之31.8
    1 平方公尺土地，原告並未售予被告，故被告係無法律上原
    因而受有利益，致原告受有損害，原告自得依不當得利規定
    請求被告返還云云，則為被告所否認，並以前揭情詞置辯。
    是以本件所應審究者，乃在於原告前揭主張，與民法不當得
    利規定之構成要件，是否該當？乙節，以下析述之。
四、按民法第179 條規定不當得利之成立要件有四：一為須一方
    受有利益；二為須他方當事人受有損害；三為損益變動須基
    於同一原因事實；四為須損益變動無法律上之原因。本件原
    告前揭之主張，因與上開不當得利構成要件有間，故原告主
    張依不當得利規定，被告負有返還義務云云，係屬無據，委
    無可取，其理由如下：
  (一)按土地登記簿所載之面積，僅係計算土地面積之方法，並無
    保證面積之性質，且衡以常理，關於地籍圖重測後土地面積
    發生增減或為不可避免之事實，蓋因土地重測前後界址或有
    變更、地籍圖年久破損、或由於天然地形改變、人為界址移
    動、或由於測量儀器精度之提高等原因，均為不可避免之技
    術或自然因素，非政府或測量人員所能克服，足以可知，系
    爭土地重測後面積增加，應係非可歸責於原告或被告之事由
    ，則兩造就系爭土地為買賣及辦理所有權移轉登記時，土地
    登記簿記載系爭土地之面積亦為買賣契約上所載，已如前述
    ，並有被告提出之買賣前、後土地登記謄本、土地所有權狀
    （見本院卷第47頁至第50頁）及不動產買賣契約書（見本院
    卷第7 頁至第9 頁）在卷可稽，則兩造依照該土地登記面積
    計算價金，即符合兩造契約之約定，是被告予以收受應無不
    合。
  (二)次按買賣標的物之利益及危險，自交付時起，均由買受人承
    受負擔，為民法第373 條所明文規定，而本件系爭土地業已
    依約完成移轉登記與交付，且係於交付後之94年10月28日經
    辦理地籍圖重測，始發現面積增多之事實，並為兩造所不爭
    執，是被告既已接受原告之交付，依上開規定，則交付後有
    關系爭土地重測之利益及危險即當然歸屬被告承受負擔，與
    原告無關。易言之，該重測結果之利益依法既應歸被告享有
    ，則原告自無所謂受有損害可言，蓋因上開重測結果可能受
    有損害者，當係因重測結果而致面積減少之土地所有人為是
    。
  (三)又，系爭土地登記於被告名下後，其登記之面積由原先之72
    平方公尺，變更為現今之103.81平方公尺，其變動之原因乃
    係出於辦理地籍圖重測之結果，即係由辦理重測機關即臺北
    縣政府，依重測之結果，按土地登記規則第29條第3 款規定
    ，逕行囑託地政機關辦理系爭土地標示部之變更登記等情，
    亦如上述，且為兩造所不爭執，並有被告提出之臺北縣政府
    地籍圖重測土地標示變更結果通知書1 紙在卷可按（見本院
    卷第51頁），足見被告所以受有上開多出之31.81 平方公尺
    土地面積之登記，乃係因辦理地籍圖重測之結果，即係基於
    行政機關依法所為之行政行為，非無法律上之正當原因，亦
    與原告出售系爭土地間並無因果關係。
  (四)綜上，足徵原告之主張，顯然係與民法不當得利之構成要件
    有所不符，自難以構成不當得利。故原告援引不當得利之規
    定，主張被告應負返還其價額之義務云云，即無可取。
五、從而，原告依據民法不當得利法律關係，請求被告應返還1,
    855,572 元，及自起訴狀繕本送達翌日即97年6 月5 日起至
    清償日止，按年息百分之5 計算之利息，洵屬於法無據，不
    應准許。
六、原告之訴既經駁回，其假執行之聲請已失所附麗，應併駁回
    之。
七、本件判決之基礎已臻明確，兩造其餘之攻擊防禦方法及舉證
    ，核與判決無影響，無庸一一論列，附此敘明。
八、結論：本件原告之訴為無理由，依民事訴訟法第78條、第85
    條第1 項前段，判決如主文。
中    華    民    國    97    年    7     月    16    日
                  民事第一庭    法  官  黃若美
以上正本係照原本作成
如對本判決上訴，須於判決送達後20日內向本院提出上訴狀
中    華    民    國    97    年    7     月    16    日
                                書記官  洪惠玲


司法院資訊處製作；財團法人民間司法改革基金會備份。
